臺灣臺南地方法院民事判決
111年度簡上字第42號
上  訴  人  曾正義
被上訴人    大進廠企業有限公司

法定代理人  曾景胤
訴訟代理人  李育禹律師
            曾靖雯律師
上列當事人間遷讓房屋等事件，上訴人對於民國111年1月3日臺
灣臺南地方法院新市簡易庭110年度新簡字第474號第一審判決提
起上訴，本院於111年8月3日言詞辯論終結，判決如下：
    主      文
上訴駁回。
第二審訴訟費用新臺幣陸仟壹佰貳拾元由上訴人負擔。
    事實及理由
一、被上訴人即原告方面：
（一）被上訴人即原告起訴及於本院主張：
　　⒈被上訴人本為訴外人曾榮山一人股東，其於民國77年4月間
      將工廠分為大進公司南廠及大進公司北廠，並於同年7月2
      8日分為臺南市○○區○○○路000號（大進公司北廠）及同段2
      36之1號（大進公司南廠）兩門牌號碼，曾榮山於86年2月
      6日過世後，被上訴人之法定代理人曾景胤、訴外人曾景
      農、曾約翰瓊絲（原名曾景徽）、曾綉貴與上訴人等5人
      各繼承5分之1出資額，而為被上訴人之股東。被上訴人係
      門牌號碼臺南市○○區○○○路000○0號房屋（以下簡稱系爭房
      屋）之所有權人，上訴人未經被上訴人同意無權占用系爭
      房屋堆放物品，上訴人雖為被上訴人股東之一，然系爭房
      屋係屬被上訴人之資產，非上訴人個人所有，其占有使用
      系爭房屋自應得被上訴人同意，上訴人未經被上訴人同意
      占有使用系爭房屋，致被上訴人無法使用收益系爭房屋及
      進行後續清算事宜，除妨害被上訴人所有權行使外，並損
      及被上訴人權益，上訴人無合法權源占用系爭房屋，是被
      上訴人依民法第767條規定，請求上訴人將系爭房屋騰空
      遷讓返還予被上訴人。退步言之，縱認兩造間存有無償使
      用借貸關係，然被上訴人已歇業多年，目前進入清算程序
      ，有收回系爭房屋以利清算事務進行之必要，依民法第47
      0條規定，被上訴人自得隨時請求上訴人返還系爭房屋，
      是被上訴人再以起訴狀作為終止兩造間使用借貸之意思表
      示，請求上訴人將系爭房屋騰空遷讓返還予被上訴人。並
      聲明：上訴人應將系爭房屋騰空遷讓交還被上訴人。
　　⒉上訴人主張系爭房屋由訴外人佘惠美出資興建，被上訴人
      否認之。又戶籍設立、申請水電均非所有權人認定標準，
      上訴人雖另主張被上訴人之前負責人於77年間向外稱被上
      訴人南邊工廠分給上訴人，然上訴人提出之證據為訴外人
      超景工業股份有限公司（以下簡稱超景公司）之股東臨時
      會議通知書，無法律上效力，況超景公司與被上訴人係2
      個獨立之法人，景超公司自不得任意處分被上訴人所有之
      資產，是上訴人不因此取得合法占有之權源。另有限公司
      之資產非等同於股東個人資產，上訴人縱然因繼承而取得
      被上訴人1/5之出資額，亦僅代表上訴人為被上訴人股東
      之一，不代表其對於被上訴人所有之資產得自由管理使用
      ，且被上訴人尚在進行清算程序，依公司法第91條規定，
      亦係在公司清算完畢後仍有賸餘財產，再依各股東出資額
      比例分派，非任由上訴人於清算完畢前任意認定何處為其
      分派可得之財產而任意占用，是上訴人所辯，顯無理由。
　　⒊被上訴人於94年間遭經濟部命令解散並廢止登記在案，被
      上訴人法定代理人曾景胤於108年8月22日經被上訴人股東
      會議推選為清算人並向鈞院陳報清算人就任（108年度司
      司字第114號），是被上訴人已停業多時，目前進入清算
      程序中，由被上訴人法定代理人曾景胤為清算人，故上訴
      人主張其係清算人代表，更是公司負責人云云，顯無理由
      。
　　⒋被上訴人77年4月間將工廠分為大進公司南廠及大進公司北
      廠，並於同年7月28日分為臺南市○○區○○○路000號（大進
      公司北廠）及同段236之1號（大進公司南廠）兩門牌號碼
      ，然稅籍編號僅為一個，是系爭房屋之納稅義務人亦為被
      上訴人，原則上應可推定納稅義務人即為房屋所有權人，
      且上訴人迄今並無提出其他反證可證明被上訴人非 所有
      權人，是系爭房屋之所有權人確為被上訴人，系爭房屋之
      所有權亦應為被上訴人所有。
　　⒌上訴人提出之切結書係被上訴人全體股東委由上訴人受領
      系爭款項，支應被上訴人相關支出，兩造間係成立委任契
      約，非屬信託關係，縱上訴人有管理被上訴人事務之事實
      ，然此亦非上訴人得占用系爭房屋之正當合法權源。而上
      訴人縱然因繼承關係而取得被上訴人1/5之出資額，亦僅
      代表上訴人係為被上訴人之股東，不代表其對於被上訴人
      所有之資產得自由管理使用。
　　⒍縱認被上訴人之所有物返還請求權已罹於消滅時效，被上
      訴人仍得依民法第184條第1項前段、第197條規定，請求
      上訴人返還系爭房屋：
　　　⑴被上訴人既為系爭房屋之事實上處分權人，而依上訴人
        所舉事證尚無從認定其有占有使用系爭房屋之合法權源
        存在，則被上訴人自77年間起持續無權占有系爭房屋迄
        今，致被上訴人之事實上處分權能受妨礙，即屬不法侵
        害被上訴人之權利，被上訴人依民法第184條第1項前段
        及第213條規定，請求上訴人回復原狀，將系爭房屋遷
        讓返還予被上訴人，於法有據。
　　　⑵系爭房屋現仍為上訴人繼續占有中，依最高法院82年度
        台上字第1273號民事判決意旨，其非法無權占有系爭房
        屋致被上訴人就系爭房屋事實上處分權受侵害之損害，
        仍持續不斷發生，其侵權行為損害賠償請求權之消滅時
        效自未完成，是上訴人抗辯其自77年間起即占有系爭房
        屋，被上訴人之請求權時效消滅，難認可採。　　
（二）答辯聲明：⒈上訴駁回。⒉上訴費用由上訴人負擔。
二、上訴人即被告方面：
（一）上訴人事實之陳述及所用證據，除與原判決記載相同者予
      以引用外，補稱略以：
　　⒈被上訴人全體股東於100年6月10日決議將被上訴人於執行
      事件中之退還款18,558,891元匯入上訴人私人帳戶，由上
      訴人以清算人代表及公司負責人身分支付公司員工退休金
      資遣費、繳納各種稅款、清償公司債務，該款項即成「信
      託財產」，上訴人係全體股東「信託財產」執行事務之「
      受託人」，上訴人並簽立切結書。而被上訴人清算尚未完
      成，上訴人仍須依上開切結書內容利用系爭房屋執行全體
      股東「信託財產」之事務。依信託法第8條第2項規定「須
      公司解散，信託關係才終止」，原判決命上訴人歸還系爭
      房屋，違背「信託契約」終止執行公司信託事務，有判決
      不當之違背法令。　
　　⒉77年3月間曾家向外「宣布公產」，因系爭房屋係上訴人之
      妻佘惠美所出資興建，故南邊工廠分給上訴人，始有分編
      門牌申請書之圖示，已證明當時「分產之事實」，後因公
      司未清算，才無法登記。且系爭房屋係由上訴人設置水、
      電，上訴人已居住30幾年。況系爭房屋係未辦保存登記建
      物，被上訴人並無「所有權」，則被上訴人非系爭房屋所
      有權人，亦非納稅義務人，其以被上訴人身分起訴並不適
      格。
　　⒊上訴人擁有被上訴人1/5股權，目前被上訴人清算程序為「
      分派賸餘財產」，系爭房屋亦係被上訴人財產目錄之「賸
      餘財產」，依公司法第91條規定「賸餘財產」分派應以出
      資額之比例訂之，證明上訴人係被上訴人之所有權人之一
      。　
　　⒋縱認系爭房屋為被上訴人所有，然上訴人自77年間即設籍
      並居住於系爭房屋，占有使用系爭房屋已30幾年，而系爭
      房屋係未辦保存記建物，依司法院院字第1833號解釋，「
      不動產所有權之回復請求權，應適用民法第125條關於消
      滅時效之規定」，故上訴人主張被上訴人依民法第767條
      之請求權已罹於15年時效而消滅，不得向上訴人為本件請
      求。
（二）原審為上訴人全部敗訴之判決，上訴人不服提起上訴，並
      聲明：⒈原判決廢棄。⒉被上訴人在第一審之訴及假執行之
      聲請駁回。⒊第一、二審訴訟費用由被上訴人負擔。　
三、兩造不爭執事項及爭執內容：
（一）不爭執事項：
　　⒈被上訴人前經經濟部94年4月28日授中字第09434703040號
      函廢止登記在案。
　　⒉訴外人曾景胤於108年8月22日就任被上訴人清算人，經陳
      報本院，本院於108年11月20日以南院武民舒108司司114
      字第1081001456號函准予備查。
　　⒊被上訴人迄今仍未清算終結。
　　⒋上訴人因繼承取得被上訴人5分之1之出資額，為被上訴人
      股東之一。
　　⒌上訴人自77年間設籍於系爭房屋（門牌號碼：臺南市○○區○
      ○○路000○0號），目前居住於系爭房屋。　
（二）爭執事項：
　　⒈被上訴人是否為系爭房屋之所有人？
    ⒉被上訴人請求上訴人應將系爭房屋騰空遷讓交還被上訴人
      ，有無理由？
四、得心證之理由：
（一）本件被上訴人主張其為系爭房屋之事實上處分權人，上訴
      人未經被上訴人同意無權占用系爭房屋等語，業據提出臺
      南市政府財政稅務局房屋稅籍證明書、現況照片為憑（見
      本院109年度補字第925號卷第25-29、53-54頁）；上訴人
      雖不爭執占有系爭房屋，惟以被上訴人並無事實上處分權
      ，且其有權占有系爭房屋云云置辯。經查：
    ⒈被上訴人雖於77年間將其廠區分為南廠（臺南市○○區○○○路
      000○0號）、北廠（臺南市○○區○○○路000號），然觀稅籍
      證明書所載 ，南廠、北廠之稅籍仍共用一個稅籍號碼，
      納稅義務人均為被上訴人，有稅籍證明書在卷可稽（見本
      院卷第113頁），且上訴人亦不否認系爭房屋位於被上訴
      人公司廠區內。是依稅籍資料、系爭房屋坐落被上訴人公
      司廠區等情觀之，堪認被上訴人主張對系爭房屋有事實上
      處分權乙節，為可採信。而上訴人以稅籍登記之納稅義務
      人，並不當然即為有事實上處分權人，並據以抗辯上訴人
      並非系爭房屋事實上處分權人云云，則不足採。
　　⒉上訴人雖抗辯系爭房屋為其配偶佘惠美出資興建云云，惟
      未據提出任何證據以實其說，尚難採信。
    ⒊上訴人復抗辯系爭房屋之門牌、水電均由其申設，並提出
      編釘門牌證明申請書為憑（見本院卷第25頁），然門牌申
      設、戶口設籍及水電申設之人，非必為房屋所有人或有事
      實上處分權人，尚難以上訴人上開申設行為，即認定其對
      系爭房屋有事實上處分權。是上訴人以上開申設行為，據
      以抗辯有權占有系爭房屋云云，不能採信。
    ⒋上訴人另抗辯被上訴人之前負責人即上訴人之父曾榮山曾
      表示要將被上訴人南邊工廠（含系爭房屋）部分分予上訴
      人云云，並提出被上訴人公司章程、超景公司股東臨時會
      議通知書為憑（見原審卷第25-29頁）。惟觀上訴人提出
      之超景公司股東臨時會議通知書固記載「議案提要：二、
      …曾正義分配大進南邊工廠。曾景胤分配大進北邊工廠。…
      」，然該股東臨時會議通知書僅能證明超景公司欲就上開
      事項進行討論，不代表已為此決議；而當時超景公司負責
      人與被上訴人之負責人雖均為曾榮山，然兩家公司分屬不
      同法人格，權利義務自屬個別，超景公司實無分配被上訴
      人名下財產之權利。是上訴人以超景公司曾決議將系爭房
      屋分配予上訴人，據以抗辯有權占有系爭房屋云云，實難
      憑採。
　　⒌再者，公司與出資者或負責人在法律上係相互獨立之二個
      權利主體，是公司之財產，與出資者或負責人個人之財產
      ，於權利上之歸屬，自係有別。曾榮山當時縱確係被上訴
      人公司及超景公司之負責人，亦不得以個人名義將系爭房
      屋分配予上訴人，上訴人自亦不得以其被上訴人公司股東
      ，即得主張有權占用系爭房屋。是上訴人以曾榮山曾將系
      爭房屋分配予上訴人，且其係被上訴人公司股東，據以抗
      辯有權占有系爭房屋云云，亦難憑採。
    ⒍上訴人又抗辯被上訴人之全體股東於100年6月10日簽立切
      結書，決議由上訴人代表被上訴人，管理被上訴人公司財
      產及事務，並提出切結書為憑（見原審卷第83頁）。惟觀
      該切結書內容，係上訴人保證其對於臺南行政執行處94年
      度地稅執專字第34000號執行事件匯入上訴人之帳戶之被
      上訴人退還款，上訴人不會挪為己用，及被上訴人相關稅
      捐及應支應之相關款項由該筆匯入上訴人帳戶之退還款支
      付，而非被上訴人之全體股東決議將被上訴人之財產全委
      由上訴人管理。況縱上訴人有管理被上訴人事務之事實，
      亦非上訴人得占用系爭房屋之正當合法權源。是上訴人持
      該切結書，據以抗辯有權占有系爭房屋云云，不能採信。
　　⒎綜上，被上訴人主張對系爭房屋有事實上處分權乙節，為
      可採信。而上訴人抗辯有權占有系爭房屋云云，則不足採
      信。
（二）按因故意或過失，不法侵害他人之權利者，負損害賠償責
      任。負損害賠償責任者，除法律另有規定或契約另有訂定
      外，應回復他方侵害發生前之原狀，為民法第184條第1項
      前段、第213條第1項所明定。民法第184條第1項前段所稱
      之權利，係指既存法律體系所明認之權利。所謂既存法律
      體系，應兼指法典（包括委任立法之規章）、習慣法、習
      慣、法理及判例。又事實上處分權，具占有、使用、收益
      、事實上處分及交易等支配權能，長久以來為司法實務所
      肯認，亦為社會交易之通念，自屬民法第184條第1項前段
      所稱之權利。查，被上訴人具有系爭房屋之事實上處分權
      ，而上訴人並未證明其有何占有系爭房屋之合法權源，仍
      繼續無權占有系爭房屋中，已如前述，按之前揭說明，對
      系爭房屋有事實上處分權之被上訴人，依民法第184條第1
      項前段、民法第213條第1項規定，請求迄今仍繼續侵害被
      上訴人財產權（無權占有系爭房屋）之上訴人，應將系爭
      房屋騰空遷讓交還被上訴人（回復被上訴人對系爭房屋之
      支配權能），自屬有據。至上訴人以被上訴人之請求權已
      罹於15年時效而消滅云云置辯，自不足採。　　　
五、綜上所述，被上訴人請求上訴人遷讓返還系爭房屋，為有理
    由，應予准許。原審為上訴人敗訴之判決，並無不當。上訴
    意旨指摘原判決不當，求予廢棄改判，為無理由，應予駁回
    。
六、本件判決基礎已臻明確，兩造其餘之攻擊防禦方法及訴訟資
    料經本院斟酌後，核與判決結果不生影響，無一一論述之必
    要，併予敘明。
七、末按法院為終局判決時，應依職權為訴訟費用之裁判；又訴
    訟費用，由敗訴之當事人負擔，民事訴訟法第87第1項、第7
    8條分別定有明文。本件上訴人之上訴為無理由，第二審訴
    訟費用即第二審裁判費為6,120元，應由上訴人負擔，爰判
    決如主文第2項所示。
八、據上論結，本件上訴為無理由，依民事訴訟法第436條之1第
    3項、第449條第1項、第78條、第87條第1項，判決如主文。
中　　華　　民　　國　　111 　年　　8 　　月　　24　　日
                         臺灣臺南地方法院民事第二庭
                             審判長法官  林 福 來
                                   法官  洪 碧 雀
                                   法官  王 獻 楠
以上正本證明與原本無異。
本件不得上訴。
中　　華　　民　　國　　111 　年　　8 　　月　　24　　日
                             書  記  官  蕭 雅 文